【裁判字號】    91,家上,316
【裁判日期】    920430
【裁判案由】    交付子女等
【裁判全文】
臺灣高等法院民事判決  九十一年度家上字第三一六號
      上  訴  人  乙○○
      訴訟代理人  吳振東律師
      被上訴人    甲○○
      訴訟代理人  尤美女律師
右當事人間請求交付子女等事件，上訴人對於中華民國九十一年八月十三日臺灣宜蘭
地方法院九十一年度親字第六號第一審判決提起上訴，本院判決如左：
    主    文
上訴駁回。
第二審訴訟費用由上訴人負擔。
    事    實
甲、上訴人方面：
  一、聲明：
    (一)原判決廢棄。
    (二)被上訴人在第一審之訴駁回。
    (三)第一、二審訴訟費用均由被上訴人負擔。
  二、陳述：除與原判決記載相同者，茲引用之外，補陳：
    (一)兩造所生之子胡宇軒係被上訴人交付上訴人父母代為照顧，而遭上訴人父母留
      置，與伊無涉：
      1.查兩造之子胡宇軒護照於九十一年二月十一日被竊後，上訴人與被上訴人均
        甚為著急，且不知得在我國外交部駐泰單位申請補發護照，嗣同年月十四日
        胡宇軒因無護照而未克隨同兩造返台，被上訴人不得已將胡宇軒留在泰北美
        斯樂交由上訴人父母代為照顧，同年三月一日兩造持補發之胡宇軒護照同赴
        泰北美斯樂，擬將胡宇軒接回，惟上訴人父親胡啟華以被上訴人另結新歡、
        被上訴人之父親曾有自殺紀錄、環境不佳，如胡宇軒交由被上訴人監護並同
        住，恐有不妥等由，拒將胡宇軒交付兩造，上訴人據理力爭並與上訴人父親
        發生嚴重爭執，仍未果。事後，上訴人多次再以電話請求父親將胡宇軒交付
        兩造，復先後於同年四月七日、十六日及同年七月七日親赴泰北美斯樂，當
        面請求父親將胡宇軒交上訴人帶返，惟均遭拒絕，此有上訴人護照及內政部
        警署入出境管理局6.境信昌字第○九一○○四四四一四號覆原審函檢附
        之上訴人出入境紀錄可稽，足見兩造所生之子胡宇軒係被上訴人交由上訴人
        父母代為照顧，遭上訴人父母留置，與上訴人無涉，且上訴人對攜子胡宇軒
        返國一事，已竭盡心力奔走台泰之間請求父母交付而未果。
      2.其間，上訴人原訂九十一年三月十七日隻身赴泰北接胡宇軒返台，向被上訴
        人商議索取補發之胡宇軒護照，惟被上訴人百般刁難不願交出，嗣經上訴人
        委請律師居間協調轉達，願提供現金一百萬元交由被上訴人委任之律師保管
        ，以資擔保，俟上訴人將胡宇軒帶返臺灣交付被上訴人時，再取回該筆款項
        ，惟仍遭被上訴人拒絕，上訴人迫不得已取消原定機位，此有機位取消紀錄
        為憑。另上訴人於四月七日搭機赴泰國至美斯樂父母家中，擬將胡宇軒帶返
        ，但仍遍尋無著，不得已悵然返台，亦有機票存根為憑。足見上訴人對於胡
        宇軒因故滯留泰北一件，非但未規避其責任，反而積極尋求帶回胡宇軒之各
        種可能途徑。
      3.上訴人父母對被上訴人之印象不佳，甚至反感，源自於被上訴人行為之偏差
        及先前婆媳同住期間之糾葛，並因而對於上訴人不諒解，此觀被上訴人與上
        訴人父母間之電話錄音訪文及上訴人父親胡啟華致原審函中指陳被上訴人行
        為失當，並稱上訴人為逆子等語即可明瞭。故本件胡宇軒滯留泰北一事，係
        因上訴人父母愛孫心切，想將胡宇軒留在泰北美斯樂，以享含貽弄孫之樂而
        衍生之糾紛，要與上訴人無涉。
    (二)於九十一年四月九日被上訴人至泰國美斯樂請求上訴人父親交付胡宇軒時，胡
      啟華並未表示：「『或者經由上訴人的同意』即願將胡宇軒交付被上訴人」等
      語，此由被上訴人於另案臺灣宜蘭地方法院九十一年度監字第四○號變更子女
      監護權事件之代理人林正欣於九十一年十月十五日開庭時，所陳稱：「當知我
      與相對人（指被上訴人）赴泰國交涉時，聲請人（指上訴人）的父親請我們拿
      判決書出來，如果胡宇軒屬於相對人的，他願意交付」等語，及上訴人父親於
      九十一年四月十八日致臺灣宜蘭地方法院檢察署九十一年度偵字第七一一號妨
      害自由案件之承辦檢察官函內載：「我兒志強目前再次返家，又再度向我索取
      孫子，並向我說了一堆法律理由，我聽了厭煩，拒絕他所有請求。：：我是不
      會將胡宇軒交給他們夫妻的，如果乙○○要把胡宇軒帶回臺灣，除非是他先同
      甲○○打官司，爭取到小孩的監護權，再來跟我談條件。否則，他想見到胡宇
      軒一面都不可能，這是我一貫如一的態度。於今年四月九日，甲○○攜同一名
      男子、遠東商務的人員及泰國警察，來到敝舍，我對他們表明，我也是這樣一
      個態度」等語觀之，即甚明瞭，故證人林正欣於九十二年一月十三日到庭證稱
      ：「上訴人父親強調說：：：或者經由上訴人之同意，否則小孩不可能讓被上
      訴人帶回去」云云，即非事實。
  三、證據：除援用原審所提證據外，補提：
    (一)機位取消紀錄一件；
    (二)臺灣宜蘭地方法院九十一年度監字第四○號變更子女監護權事件九十一年十月
      十五日訊問筆錄；
    (三)訴外人胡啟華致臺灣宜蘭地方法院檢察署檢察官函；
    (四)上訴人與朱煥英之對話錄音帶一捲及譯文等為證；
    並聲請向外交部函詢我國駐泰國曼谷臺北經濟文化辦事處於九十一年四月間由該
    處職員朱煥英等陪同被上訴人前往上訴人之父母住處，協商交付子女事實之經過
    報告；暨聲請訊問證人朱煥英。
乙、被上訴人方面：
  一、聲明：
    (一)上訴駁回。
    (二)第二審訴訟費用由上訴人負擔。
  二、陳述：除與原判決記載相同者，茲引用之外，補陳：
    (一)上訴人與其父母共謀留置兩造之子胡宇軒於泰國，侵害被上訴人對於胡宇軒之
      監護權：
      1.兩造於八十八年七月三十一日協議離婚，並約定兩造之子胡宇軒由被上訴人
        監護，上訴人則保有探視權。九十一年一月十二日，上訴人利用行使探視權
        的機會，在被上訴人不知情的情況下，擅將胡宇軒攜往泰國，並故意將之留
        在泰國，侵害被上訴人之監護權。迨被上訴人向上訴人說明已找律師預備提
        出交付子女之訴後，上訴人始將胡宇軒帶回臺灣交予被上訴人，此觀同年月
        三十一日上訴人與被上訴人之通話紀錄內容可明。上訴人因上次前車之鑑，
        知道明著強行攜走胡宇軒不可行，乃改變策略利用被上訴人愛子心切之心，
        於同年二月十一日藉口帶胡宇軒返泰國過年，誘使被上訴人攜子與其同行，
        佯裝出係被上訴人主張自願將胡宇軒留置泰國，使自己免於略誘罪之訴追。
      2.迨九十一年二月十一日被上訴人於泰國清萊機場發現遺失胡宇軒之護照時，
        心急如焚，不知所措，卻見上訴人一派輕鬆表示：「回臺灣再辦就好了」，
        且未尋找機場人員請求協助。而上訴人經常出國，依經驗法則，應熟知若於
        國外遺失護照時該如何因應，到何處申請補發，且機場亦有人員或指導手冊
        可幫助遺失護照的旅客指導如何申請臨時護照。上訴人不但於泰國清萊機場
        未積極求助，反而利用被上訴人於此方面的無知，告訴被上訴人回臺灣再幫
        胡宇軒補辦護照後再來帶小孩，被上訴人不知有異，只得暫將胡宇軒留在泰
        國由上訴人父母照顧，迨兩造返台辦好胡宇軒護照，再前往泰國帶回胡宇軒
        ，殊不知被上訴人正陷入上訴人之陷阱中。
      3.至九十一年二月十四日兩造返台後，被上訴人急著要求上訴人陪同前往相關
        單位辦胡宇軒護照補發事宜，以便早日接回胡宇軒相聚。不料上訴人一反之
        前於泰國的合作態度，以被上訴人方為胡宇軒監護人為由，要被上訴人自行
        辦理，拒絕配合胡宇軒辦理護照之補發。嗣後，上訴人提出兩造重新辦理結
        婚或簽署胡宇軒共同監護同意書，作為將胡宇軒接回臺灣的條件，被上訴人
        始發現上訴人提議九十一年二月十一日泰國行，實係上訴人精心策劃奪取胡
        宇軒，侵害被上訴人監護權之陷阱，且由上訴人向宜蘭地方法院提出改定胡
        宇軒監護權之訴，益證上訴人處心積慮奪取被上訴人之監護權。
    (二)上訴人並無積極帶回胡宇軒之作為：
      1.上訴人雖主張：伊曾多次奔走於台泰之間欲將胡宇軒接回臺灣，非但未規避
        責任，反而積極尋求帶回胡宇軒的各種可能性云云，並提出其護照及入出境
        紀錄為憑。惟查上訴人之護照及入出境資料僅足證明上訴人曾赴泰國，無法
        證明其至泰國請求其父母返還胡宇軒，且上訴人於宜蘭地方法院檢察署調查
        時一再陳稱與父母關係不佳，甚少聯絡，若真與父母關係不佳，甚少聯絡，
        上訴人又如何解釋其經常往來台泰之間，與其父母互動頻繁之事實？可見上
        訴人前後說法相互矛盾，顯不足採。
      2.由外交部11.20.外亞太二字第○九一○一二一九八五○號函覆內容，可知上
        訴人於九十一年四月八日並未陪同被上訴人一同前往其父母住處協商交付胡
        宇軒之相關事宜，反而只是在泰北清萊機場告知被上訴人：胡宇軒不在泰國
        云云，旋即回台，足證上訴人該次泰國行，目的不在將胡宇軒帶回臺灣，而
        係乘被上訴人尚未到達泰國時，與其父母共謀如何將胡宇軒繼續留置泰國，
        不讓被上訴人與胡宇軒見面及帶回，以遂其侵害被上訴人監護權之意圖。
      3.被上訴人於九十一年四月八日前往泰國時，亦託訴外人林正欣律師陪同前往
        ，上訴人父親一味指責被上訴人種種不是，根本不適合監護胡宇軒，對於被
        上訴人殷殷解釋置若罔聞時，林正欣提出兩造之戶籍謄本向上訴人父親說明
        臺灣法律有關離婚後子女監護權歸屬之相關規定，並向上訴人父親說明其有
        義務將胡宇軒交付予被上訴人等語，上訴人父親言語閃爍，接多通神秘電話
        後對被上訴人表示：「除非看到臺灣法院判決，或是上訴人同意始會將胡宇
        軒交給被上訴人帶回臺灣」，可知：胡宇軒滯留泰國完全是由上訴人一手主
        導，否則上訴人父親何來「我兒子乙○○同意始可帶走胡宇軒」等語？
  三、證據：除援用原審所提證據外，補提：
    (一)臺灣宜蘭地方法院九十一年度監字第四○號變更子女監護權事件開庭通知書一
      件；
    (二)刑事告訴狀；
    (三)臺灣宜蘭地方法院九十一年度監字第四○號裁定一件等為證；
    並聲請訊問證人林正欣。
丙、本院依職權向外交部函詢有關我國駐泰國臺北經濟文化辦事處職員朱煥英於九十
    一年四月九日陪同被上訴人前往上訴人之父母住處，協商交付子女過程中有無聽
    聞上訴人之父胡啟華提及「除非看到法院的判決，或者經由上訴人之同意，否則
    小孩不可能讓被上訴人帶回去」之話語。
    理    由
一、被上訴人起訴主張：兩造於八十五年一月六日結婚，婚後育有一子胡宇軒（八十
    八十七年十一月三十日生），迨兩造於八十八年七月三十一日協議離婚，約定兩
    造所生之子胡宇軒由伊監護，被上訴人保有探視權。迨九十一年二月十一日，被
    上訴人以返鄉過年為由，欲帶同胡宇軒前去泰國，伊恐橫生枝節，答應與上訴人
    一同攜子前往泰國與上訴人家人見面，搭機過程中，伊全程保管胡宇軒護照，於
    曼谷轉機至清萊途中，伊曾因如廁而暫時離開所攜帶之皮包，至清萊機場始發現
    皮包不知何時遭割破，皮包裏面物品完好如初，僅遺失胡宇軒之護照，在不瞭解
    泰國國情之下，伊只好依上訴人所言，暫將胡宇軒留由上訴人父母照顧，迨兩造
    回台辦妥補發胡宇軒之護照，再帶回胡宇軒，嗣於九十一年二月十四日兩造返回
    臺灣，伊請上訴人陪同前往相關單位辦理胡宇軒護照，上訴人卻拒絕配合辦理補
    發胡宇軒護照之事宜，伊才是監護人等為由，要伊自行辦理；其後，伊多次透過
    各種管道至泰國美斯樂上訴人父母住處，欲接固胡宇軒返台均未果。爰訴請判命
    ：上訴人應將兩造之子胡宇軒交付被上訴人，並限制上訴人探視子女之方式等情
    。
    上訴人則以：兩造所生之子胡宇軒係被上訴人交由伊父母代為照顧，遭伊父母留
    置，與伊無涉。胡宇軒非在伊之實力支配下，被上訴人以伊為被訴對象，屬當事
    人不適格。伊亦曾多次前往泰國美斯樂父母家中，擬將胡宇軒帶返，惟均未成等
    語，資為抗辯。
二、經查：兩造於八十五年一月六日結婚，婚後育有一子胡宇軒（八十七年十一月三
    十日生），兩造其後於八十八年七月三十一日協議離婚，約定兩造所生之子胡宇
    軒由被上訴人監護，上訴人以得隨時探視胡宇軒，且每星期六上午八時起至星期
    日晚上十二時止得攜胡宇軒外出或至其住處共處之方式，保有探視權等情，業據
    被上訴人於原審提出戶籍謄本、離婚協議書各一件為證（原審卷第十一至十三頁
    ），並為上訴人所不爭執，應堪信為真實。次查上訴人為泰國華僑，於九十一年
    二月十一日與被上訴人帶同兩造之子胡宇軒前往泰國，與住於泰國美斯樂之上訴
    人父母一同過年，期間因胡宇軒之護照遺失不見，致胡宇軒迄今仍滯留上訴人父
    母處，尚未返回臺灣等情，亦為兩造所一致陳述，並有內政部警政署入出境管理
    局九十一年四月二日境信昌字第０九一００二二０二一號、九十一年六月二十四
    日境信昌字第０九一００四四四一四號函附胡宇軒出入境紀錄各一件附卷可稽（
    原審卷第四十、一四二頁），亦堪採信。
三、本件被上訴人主張：伊為胡宇軒之監護人，訴請上訴人交付子女一節，上訴人辯
    以：當事人不適格云云。惟按當事人適格，乃指當事人就特定訴訟，得以自己之
    名義為被上訴人或上訴人之資格，亦即就特定訴訟有無實施訴訟之權能。在給付
    之訴，祗須主張自己有給付請求權者，對於其主張為義務者提起，即為當事人適
    格，最高法院七十九年度台上字第一三九一號著有判決足資參照。本件被上訴人
    確為未成年子女胡宇軒之監護人，主張監護權被上訴人侵害，遂以自己名義對上
    訴人提起交付子女之給付訴訟，兩造就本件訴訟均有實施訴訟之權能，依上說明
    ，兩造當事人均適格。至於上訴人所陳；留置兩造之子胡宇軒者，係上訴人之父
    母而非上訴人等語，要屬本件訴訟標的法律關係實體上有無理由之問題，非屬當
    事人不適格之情形，故上訴人前開所辯，殊非可採。
四、就兩造之子胡宇軒迄今仍滯留於泰國美斯樂之上訴人父母處，仍未返回臺灣之情
    ，為兩造所一致陳明，上訴人則辯稱：係被上訴人委由伊之父母照顧胡宇軒，留
    置兩造之子胡宇軒者，係上訴人之父母，與伊無涉等語。經查：
  (一)本件訟爭原因，肇始於上訴人於九十一年二月間行使探視權，欲於同年月十一日
    攜同兩造所生之子胡宇軒前往泰國過年，被上訴人因前於九十一年一月十三日曾
    發生上訴人擅將胡宇軒帶往泰國之情事，因而應允在被上訴人陪同之條件下，上
    訴人始得將胡宇軒帶往泰國，其後因胡宇軒之護照遺失，於尚未辦妥護照補發事
    宜前，胡宇軒只得留置於泰國之上訴人父母家中。
  (二)迨兩造於九十一年二月十四日回國後，上訴人因兩造情感之糾葛，遲未積極辦理
    胡宇軒補發護照事宜，反而要求被上訴人簽署共同監護同意書（業據上訴人於訴
    狀中載明，見原審卷第五三頁）；反觀被上訴人積極辦理胡宇軒之護照補發事宜
    ，並於同年三月一日與上訴人同往泰國，惟未能尋得胡宇軒之蹤影，復於同年四
    月八日與林正欣律師前往泰國，在泰國清萊機場會晤上訴人，惟上訴人僅表示：
    胡宇軒不在泰國，無法交由被上訴人攜回等語後即行返臺；被上訴人嗣請求我國
    駐泰國曼谷臺北經濟文化辦事處提供協助，嗣由該處職員朱煥英女士及洽請泰國
    移民總局清萊分處之處長、美斯樂自治會會長熊家華，共同於翌日（四月九日）
    至上訴人父母住處協商欲帶回胡宇軒返台，惟未成等情，有外交部九十一年五月
    二十日外亞太二字第０九一一二０一七七九０號、九十一年十一月二十日外亞太
    二字第０九一０一二一九八五０號函二件可憑（原審卷第一六八至一七０頁，本
    院卷第六二至六四），並經證人林正欣證陳綦詳（本院卷第九一、九二頁）。依
    上可知：上訴人為行使探視權，攜稚子出國，雖被上訴人同行，惟前往之地點在
    異國，對於胡宇軒護照遺失之事宜，被上訴人於陌生國度未諳處理程序，不知應
    在當地辦理臨時護照（參見臺灣宜蘭地方法院檢察署檢察官九十一年度偵字第七
    一一、七六八號起訴書內之犯罪事實欄第十五行，本院卷第一五六頁），實屬情
    理之常，惟對於攜子返回之態度積極；而上訴人為泰國華僑，熟稔自小生活之泰
    國環境，且此行程係上訴人因行使探視權而安排，則在探視權行使過程中，發生
    胡宇軒護照遺失情事，因而滋生胡宇軒之護照補發待辦事宜，及胡宇軒於預計返
    臺時間無法出境泰國而留置上訴人父母住處等後果，均應由行使探視權之上訴人
    負責。
  (三)抑有進者，被上訴人就本事件對上訴人提出涉嫌略誘罪之告訴，經臺灣宜蘭地方
    法院檢察署檢察官偵查後，以：上訴人藉詞取得被上訴人之同意，再攜子回泰國
    之目的，係在使其等小孩置於其實力支配之下後，再與被上訴人談監護條件；另
    第一次返泰時，已有其母扣留胡宇軒護照故未能成行，故其父母已有故意扣留護
    照致其無法攜回其子之情，上訴人仍再次將小孩留置其父母處，復不盡快在當地
    辦理護照，顯見其實係以此等方式將胡宇軒置於實力支配之下等語為由，因認上
    訴人涉有刑法第二百四十一條第三項之準略誘罪而提起公訴，亦有起訴書一份可
    參（本院卷第一五五至一六０頁），足見上訴人所辯：胡宇軒係在伊父母之實力
    支配之下，與伊無涉云云，委無可採。
  (四)上訴人於探視權行使過程中，發生胡宇軒留置泰國之情事，則上訴人自負有於探
    視權行使後，即時將胡宇軒回復至被上訴人保護教養範圍之作為義務。上訴人自
    陳係台大醫學院畢業，為執業多年之醫師，可見富有相當智慧及知識；參以上訴
    人自本事件發生後，於九十一年三月一日、四月七日、四月十六日多次前往泰國
    之情，有原審調閱之上訴人出入境資料足參（原審卷第一四二頁），亦為其所不
    爭，衡酌上訴人之智慧及知識，自得將胡宇軒帶回，使胡宇軒回復熟悉之生活環
    境，接受監護權人（被上訴人）之照護。縱令上訴人父母宣稱：拒絕上訴人之請
    求，已將胡宇軒送往昆明云云，惟上訴人前往泰國時應盡一切方法與父母理性溝
    通，如仍未果，上訴人在泰國得本於胡宇軒父親之身分依相關法律主張相關權利
    ，請求其父母交付子女，上訴人捨此未為，反而在我國提出變更子女監護權之聲
    請，惟遭臺灣宜蘭地方法院九十一年度監字第四０號裁定駁回聲請，並經本院九
    十二年度家抗字第七三號駁回抗告確定在案，亦有上開民事裁定二份可稽（本院
    卷第一０七至一０九、一六一至一六四頁），顯見上訴人旨在與被上訴人爭奪胡
    宇軒之監護權，根本未盡將胡宇軒回復至被上訴人保護教養範圍之作為義務灼然
    。
  (五)依上所陳，上訴人於九十一年二月間行使探視權之過程中，將胡宇軒帶往泰國美
    斯樂，最終未將胡宇軒回復於監護權人（即被上訴人）之保護教養範圍，使胡宇
    軒滯留異國，無法與被上訴人安全地共同生活、接受照護，上訴人自負有將胡宇
    軒交還之義務。從而，被上訴人本於胡宇軒之監護人地位，訴請上訴人交付子女
    ，洵屬有據，應予准許。
五、末按法院得依請求或依職權，為未行使或負擔權利義務之一方酌定其與未成年子
    女會面交往之方式及期間；但其會面交往有妨害子女之利益者，法院得依請求或
    依職權變更之，民法第一千零五十五條第五項定有明文。查上訴人於九十一年二
    月十一日行使探視權之機會，攜子返回泰國過年探親為由，置兩造所生稚子胡宇
    軒於泰國，其後復未積極帶返胡宇軒交還被上訴人，令有監護權之被上訴人處於
    實際上不能行使監護權之狀態，而祖父母之照顧無法代替父母之親情，胡宇軒未
    能享受監護權人（被上訴人）對其日常生活及身心之照護，顯然對胡宇軒不利。
    上訴人與胡宇軒之父子親情仍須維繫，而上訴人之探視權亦應予以尊重及保障，
    惟因上訴人前開行使探視權有不利胡宇軒之情事，因認有限制上訴人探親權之必
    要，故被上訴人請求限制上訴人之探視權，僅得於被上訴人住所內行使，上訴人
    不得攜同胡宇軒外出或至其住處同住，洵屬正當，應予准許。
六、綜上所述，被上訴人訴請上訴人交付未成子女胡宇軒，及限制上訴人之探視權，
    僅得於被上訴人住所內行使，不得攜同胡宇軒外出或至其住處同住等節，均為有
    理由，應予准許。原審為上開結論之判決，認事用法均甚妥適，上訴論旨指摘原
    判決不當，求予廢棄改判，為無理由，應予駁回。
七、上訴人聲請本院傳訊證人朱煥英，意欲證明其父胡啟華是否提及：「除非看到法
    院判決，或者經由乙○○之同意，否則小孩不可能讓甲○○帶回去」等語之事實
    ，就此本院業已函詢經我國駐泰國台北經濟文化辦事處函附朱煥英之親簽文件在
    卷可按（本院卷第一０二、一０三頁），自無再予傳訊朱煥英到庭證述之必要。
    又本件事證已臻明確，兩造其餘攻擊防禦方法核與結論不生影響，爰不一一論述
    。
八、據上論結：本件上訴為無理由，依民事訴訟法第四百四十九條第一項、第七十八
    條，判決如主文。
中      華      民      國    九十二    年      四    月    三  十      日
                                    民事第四庭
                                        審判長法  官  李  瓊  蔭
                                              法  官  楊  豐  卿
                                              法  官  林  金  吾
右正本係照原本作成。
上訴人如不服本判決，應於收受送達後二十日內向本院提出上訴書狀，其未表明上訴
理由者，應於提出上訴後二十日內向本院補提理由書狀（均須按他造當事人之人數附
繕本）上訴時應提出委任律師或具有律師資格之人之委任狀；委任有律師資格者，另
應附具律師資格證書及釋明委任人與受任人有民事訴訟法第四百六十六條之一第一項
但書或第二項（詳附註）所定關係之釋明文書影本。
中      華      民      國    九十二    年      四    月    三  十      日
                                              書記官  張  淑  芳
附註：
民事訴訟法第四百六十六條之一（第一項、第二項）：
對於第二審判決上訴，上訴人應委任律師為訴訟代理人。但上訴人或其他法定代理人
具有律師資格者，不在此限。
上訴人之配偶、三親等內之血親、二親等內之姻親，或上訴人為法人、中央或地方機
關時，其所屬專任人員具有律師資格並經法院認為適當者，亦得為第三審訴訟代理人
。


司法院資訊處製作；財團法人民間司法改革基金會備份。
